臺灣高等法院臺中分院刑事判決
110年度原上訴字第49號
上  訴  人  
即  被  告  黃志杰
選任辯護人  賴柔樺律師（法扶律師）                  
上列上訴人即被告因違反廢棄物清理法案件，不服臺灣臺中地方
法院110年度原訴字第30號中華民國110年9月9日第一審判決（起
訴案號：臺灣臺中地方檢察署110年度偵字第306、727號），提
起上訴，本院判決如下：
    主  文
原判決撤銷。
黃志杰共同犯廢棄物清理法第四十六條第四款之非法清理廢棄物
罪，累犯，處有期徒刑陸月，如易科罰金，以新臺幣壹仟元折算
壹日。
    事  實
一、黃志杰明知其與姓名年籍不詳、綽號「庭叔」之成年男子均
    未領有廢棄物清除、處理許可文件，依法不得從事廢棄物之
    清除、處理，竟共同基於非法清除、處理一般事業廢棄物之
    犯意聯絡，於民國109年7月22日晚上9、10時許，由黃志杰
    駕駛其向「富盛小貨車租賃公司」租賃之車牌號碼000-0000
    號租賃小貨車（下稱上開小貨車）搭載「庭叔」，自其個人
    承包位在臺中市西屯區福安六街某處民宅之室內裝潢修繕工
    程處，載運該工程所產生未經整理、分類之磚瓦、木門、廢
    塑膠及一般垃圾等一般事業廢棄物（共計載運2趟車，約20
    立方公尺許），前往臺中市○○區○○段0○0地號土地棄置，而
    從事廢棄物之清除、處理行為。嗣經通報系統通報後，始為
    警循線查悉上情。
二、案經臺中市政府警察局第五分局報告臺灣臺中地方檢察署檢
    察官偵查起訴。
    理  由
一、證據能力方面
  ㈠按被告以外之人（包括證人、鑑定人、告訴人、被害人及共
    同被告等）於審判外之陳述，雖不符刑事訴訟法第159條之1
    至之4 等之規定，而經當事人於審判程序同意作為證據，法
    院審酌該言詞陳述或書面陳述作成時之情況，認為適當者，
    亦得為證據；當事人、代理人或辯護人於法院調查證據時，
    知有刑事訴訟法第159條第1項不得為證據之情形，而未於言
    詞辯論終結前聲明異議者，視為有前項之同意，同法第159
    條之5 定有明文。本判決以下所引用被告以外之人於審判外
    之陳述，雖查無符合刑事訴訟法第159條之1至之4之情形，
    惟檢察官、被告、辯護人於本院準備程序、審理時對於證據
    能力均未聲明異議（見本院卷第61至62、94至97頁），本院
    審酌後認為該等證據均為法院事實認定之重要依據，作為本
    案之證據均屬適當，故依刑事訴訟法第159條之5規定，認均
    具有證據能力。
  ㈡另本院以下所引用之非供述證據，與本件事實具有自然關聯
    性，且核屬書證、物證性質，又查無事證足認有違背法定程
    式或經偽造、變造所取得等證據排除之情事，復經本院依刑
    事訴訟法第164條、第165條踐行物證、書證之調查程序，認
    具有證據能力。
二、認定犯罪事實所憑之證據及理由 
  ㈠上揭犯罪事實，業據被告黃志杰於警詢、偵訊、原審及本院
    準備程序、審理時均坦承不諱（見110年度偵字第727號卷《
    下稱偵727卷》第25至27頁，110年度偵字第306號卷《下稱偵3
    06卷》第15至17頁，原審卷第105、114頁，本院卷第60、98
    頁），且有行政院農業委員會林務局南投林區管理處會勘紀
    錄表、臺中市○○○○○○○○○○○○○○○○○○○○位○○○○○○○○○○○○○路○○○
    ○○○○○○○○○○號碼000-0000號租賃小貨車之車輛詳細資料報表
    、車行紀錄、租賃契約書（見偵727卷第29、31、33、35至4
    3、45、47至53、55至57、59頁）及臺中市政府環境保護局1
    10年1月28日中市環稽字第1100008181號函暨檢附現場照片
    （見偵306卷第35至40頁）等資料在卷可佐，足認被告上開
    任意性自白核與事實相符，堪予採信。
  ㈡綜上所述，本件事證明確，被告上開犯行洵堪認定，應予依
    法論科。
三、論罪及法律適用之說明 
　㈠被告未依廢棄物清理法第41條第1項規定領有廢棄物清除、處
    理許可文件，而駕車將上述一般廢棄物載運至臺中市○○區○○
    段0○0地號土地棄置，屬廢棄物之清除、處理行為，是核被
    告所為，係犯廢棄物清理法第46條第4款之非法清理廢棄物
    罪。
　㈡被告與「庭叔」就上開犯行，具有犯意聯絡及行為分擔，應
    依刑法第28條規定，論以共同正犯。
　㈢刑之加重、減輕事由
　　⑴被告曾於105年間因酒後駕車之公共危險案件，經臺灣臺中
      地方法院以105年度審原交易字第93號判決判處有期徒刑5
      月確定，於106年8月6日執行完畢乙節，有臺灣高等法院
      被告前案紀錄表在卷可參，其受徒刑執行完畢後，於5年
      以內故意再犯本件有期徒刑以上之罪，符合刑法第47條第
      1項所規定之累犯要件。惟刑法第47條第1項有關累犯加重
      本刑部分，雖不生違反憲法一行為不二罰原則之問題，惟
      其不分情節，基於累犯者有其特別惡性及對刑罰反應力薄
      弱等立法理由，一律須加重最低本刑，致生行為人所受之
      刑罰超過其所應負擔罪責之個案，其人身自由因此遭受過
      苛之侵害部分，對人民受憲法第8條保障之人身自由所為
      限制，不符憲法罪刑相當原則，牴觸憲法第23條比例原則
      （108年2月22日司法院釋字第775號解釋意旨參照）。本
      院考量被告構成累犯之前案與本案所犯罪質有異、處罰之
      目的及侵害之法益亦不同，認尚難以其前曾犯公共危險罪
      之事實，而認其有立法意旨所指之特別惡性或刑罰感應力
      薄弱之情，爰依上開解釋意旨，裁量不予加重本刑。
　　⑵按犯罪之情狀顯可憫恕，認科以最低刑度仍嫌過重者，得
      酌量減輕其刑，刑法第59條定有明文。其所謂「犯罪之情
      狀」，應就犯罪一切情狀（包括第57條所列舉之10款事項
      ），予以全盤考量，審酌其犯罪有無可憫恕之事由，即有
      無特殊之原因與環境，在客觀上足以引起一般同情，以及
      宣告法定最低度刑，是否猶嫌過重等資為判斷。廢棄物清
      理法第46條非法清理廢棄物罪之法定刑為「1年以上5年以
      下有期徒刑，得併科新臺幣1千5百萬元以下罰金」，然同
      為非法清理廢棄物之人，其原因動機不一，犯罪情節未必
      盡同，或有大型業者，亦有中、小型業者之分，其非法清
      理廢棄物行為所造成危害社會、破壞生態環境之程度自屬
      有異，法律科處此類犯罪，所設法定最低本刑卻同為無法
      易科罰金、易服社會勞動之有期徒刑1年，不可謂不重。
      於此情形，倘依其情狀處以1年以下有期徒刑，即足以懲
      儆，並可達防衛社會目的者，自非不可依客觀犯行與主觀
      惡性二者加以考量其情狀，是否有可憫恕之處，適用刑法
      第59條規定酌量減輕其刑，期使個案裁判量刑，符合比例
      原則。查被告雖未領有廢棄物清理許可文件，仍清理承包
      工程產生之一般事業廢棄物，然被告所清理之廢棄物數量
      非鉅、所清運之廢棄物並非具有毒性、危險性，與大型、
      長期營運者，抑或是清運有毒廢棄物者之行為態樣、惡性
      ，尚屬輕重有別，可非難性應屬較低，且被告犯後已委託
      合法之清理業者將現場廢棄物清理完成（詳如後述），本
      院認被告所犯倘處以最低刑度即有期徒刑1年，猶嫌過重
      ，有情輕法重足堪憫恕之情，爰依刑法第59條規定，酌量
      減輕其刑。
四、本院之判斷　
　㈠原審以被告犯罪事證明確，予以論罪科刑，固非無見。然：
　　⑴司法院釋字第775號解釋意旨指出，法院應區分行為人所犯
      情節，裁量是否依刑法第47條第1項累犯規定加重其刑，
      以避免因一律適用累犯加重規定，致生行為人所受刑罰超
      過其所應負擔之罪責，其人身自由因此遭受過苛之侵害，
      而不符憲法罪刑相當原則。原審僅以「其於受上開案件處
      罰後再犯本案，顯見對刑罰之反應力薄弱，若予以加重最
      低本刑，並無所受刑罰超過所應負擔罪責或人身自由因此
      遭受過苛侵害之情形」，抽象說明被告應加重其刑，未具
      體說明何以加重之事由，有判決不備理由之情，本院斟酌
      累犯加重刑罰之基礎理論，即刑罰目的理論之特別預防理
      論，及行為人刑法之行為人責任論或性格責任原則，累犯
      得加重刑罰，乃因行為人具有特別社會危害性人格特質及
      再犯危險性，是以，必因其先後行為，在客觀上可以令人
      認知再犯之行為人確實具有個別的社會危害性或再犯危險
      性，方依法加重其刑。而被告本件構成累犯之前案為酒後
      駕車之公共危險案件，與本案所犯罪質有異、處罰之目的
      及侵害之法益亦不同，尚難驟認其有立法意旨所指之特別
      惡性或刑罰感應力薄弱之情，自不宜加重其刑，原審依累
      犯規定加重被告之刑，尚有未洽。
　　⑵又按量刑之輕重，雖屬事實審法院得依職權自由裁量之事
      項，然仍應受比例原則及公平原則之限制，否則其判決即
      非適法。刑事審判旨在實現刑罰權分配的正義，故法院對
      有罪被告之科刑，應符合罪刑相當之原則，使輕重得宜，
      罰當其罪，以契合社會之法律感情。又按「科刑時應以行
      為人之責任為基礎，並審酌一切情狀，尤應注意下列事項
      ，為科刑輕重之標準：一、犯罪之動機、目的。二、犯罪
      時所受之刺激。三、犯罪之手段。四、犯罪行為人之生活
      狀況。五、犯罪行為人之品行。六、犯罪行為人之智識程
      度。七、犯罪行為人與被害人之關係。八、犯罪行為人違
      反義務之程度。九、犯罪所生之危險或損害。十、犯罪後
      之態度。」刑法第57條定有明文。是被告犯罪後之態度，
      即影響量刑之基礎，而應予以合理之差別處遇。查被告始
      終坦承犯行，並已委託信達工程行、大盛環保股份有限公
      司將現場廢棄物清理完成，有廢棄物處理場受託處理一般
      事業廢棄物清除機構進廠（場）確認單、大盛環保股份有
      限公司過磅單、臺中市政府環境保護局110年12月16日中
      市環稽字第1100141279號函暨所附110年12月1日環境稽查
      紀錄表及稽查照片影本附卷可稽（見本院卷第75至77、83
      至87頁），原審未及審酌上情，甚且以被告「迄未將上開
      土地恢復原狀」之犯後態度作為量刑因子，其罪刑已難謂
      相當。被告執此上訴請求從輕量刑，為有理由。
　　⑶綜上所述，原判決既有上開可議之處，自應由本院將原判
      決予以撤銷改判。
  ㈡爰審酌被告非法清除、處理一般事業廢棄物，妨害主管機關
    對於廢棄物之監督管理、影響環境整潔與衛生，所為應予非
    難；並斟酌被告犯後坦承犯行，並已將現場廢棄物清理完成
    ，態度良好，及本案清理廢棄物之種類、數量、尚非有毒物
    質或將嚴重造成環境不可逆之損害者，暨被告自陳之智識程
    度、家庭經濟狀況等一切情狀，量處如主文所示之刑，並諭
    知易科罰金之折算標準。
  ㈢沒收部分
　　⑴被告載運清除上開廢棄物所使用之車牌號碼000-0000號小
      貨車，係被告向「富盛小貨車租賃公司」所租賃，有車輛
      詳細資料報表、租賃契約書在卷可查（見偵727卷第55至5
      7、59頁），非屬被告所有，且無刑法第38條第3項第三人
      沒收之情形，爰不予宣告沒收。
　　⑵被告本案非法清理廢棄物，並未額外收取清理費用，此業
      據被告於警詢時供述明確（見偵727卷第26頁），且卷內
      亦無證據資料可證被告另有獲得報酬或其他不法利益之情
      事，故本案尚無犯罪所得應為沒收之問題，併予敘明。　
據上論斷，應依刑事訴訟法第369條第1項前段、第364條、第299
條第1項前段，廢棄物清理法第46條第4款，刑法第11條前段、第
28條、第47條第1項、第59條、第41條第1項前段，判決如主文。
本案經檢察官張富鈞提起公訴，檢察官林弘政到庭執行職務。
中　　華　　民　　國　　110 　年　　12　　月　　29　　日
            刑事第七庭   審判長法　官  梁  堯  銘
                               法　官  王  鏗  普
                               法　官  羅  國  鴻
以上正本證明與原本無異。
如不服本判決應於收受送達後20日內向本院提出上訴書狀，其未
敘述上訴理由者，並得於提起上訴後20日內向本院補提理由書狀
（均須按他造當事人之人數附繕本）「切勿逕送上級法院」。因
疫情而遲誤不變期間，得向法院聲請回復原狀。 
                               書記官  吳  姁  穗 

中　　華　　民　　國　　110 　年　　12　　月　　29　　日